ACORDAO-COMPLETO-2350549

ACÓRDÃO 2462/2019 ATA 10/2019 - SEGUNDA CÂMARA

VISTO, relatado e discutido este recurso de reconsideração interposto contra o Acórdão 7604/2017-TCU-Segunda Câmara, da relatoria do Ministro Aroldo Cedraz, que julgou irregulares as contas de Gildivan Lopes da Silva e o condenou ao pagamento de débito, em decorrência de irregularidades na aplicação de recursos do Convênio 723/1999, firmado entre o Ministério do Esporte e o Município de São José de Caiana/PB para a construção de uma quadra poliesportiva.
ACORDAM os ministros do Tribunal de Contas da União, reunidos em sessão da 2ª Câmara, ante as razões expostas pelo Relator e com fundamento nos arts. 32 e 33 da Lei 8.443/1992, em:
9.1. conhecer do recurso de reconsideração interposto por Gildivan Lopes da Silva e negar-lhe provimento;
9.2. dar ciência desta deliberação ao recorrente e à Procuradoria da República no Estado da Paraíba, em complemento às informações transmitidas por meio do Ofício 1750/2017-TCU/SECEX-PB, de 22/9/2017.

Recurso de reconsideração em razão de irregularidades na aplicação de recursos do convênio destinado à construção de quadra poliesportiva.

Segunda Câmara

Prefeitura Municipal de São José de Caiana (PB).

3. Recorrente: Gildivan Lopes da Silva (CPF XXX.005.034-XX), ex-prefeito.

13.1. Ministros presentes: Augusto Nardes (na Presidência), Aroldo Cedraz e Raimundo Carreiro (Relator).
13.2. Ministro-Substituto convocado: Augusto Sherman Cavalcanti.
13.3. Ministro-Substituto presente: André Luís de Carvalho.

RAIMUNDO CARREIRO

Ministro Aroldo Cedraz.

Trata-se de Recurso de Reconsideração interposto pelo Sr. Gildivan Lopes da Silva (peça 22) , na qualidade de Prefeito do Município de São José de Caiana (PB) , em face do Acórdão 7604/2017-TCU-Segunda Câmara (peça 15) , da relatoria do Ministro Aroldo Cedraz, que julgou Tomada de Contas Especial instaurada em virtude de irregularidades na aplicação de recursos do Convênio 723/1999, destinado à construção de quadra poliesportiva, celebrado entre com o Ministério do Esporte, no valor de R$ 68.020,41, sendo R$ 8.020,41 a título de contrapartida do município (peça 2, p. 136/152) .
Preliminarmente, informo que, proferido o Acórdão 7460/2018-TCU-Segunda Câmara, relatado pelo Ministro José Múcio, no julgamento deste recurso de reconsideração, a Secretaria de Controle Externo no Estado da Paraíba detectou erro consistente da ausência do nome do representante legal do Sr. Gildivan Lopes da Silva. 
Insanável o erro, o Tribunal reconheceu, no Acórdão 808/2019-TCU-Segunda Câmara, de minha relatoria, a nulidade da decisão, tornando-a insubsistente. Em seguida, os autos foram restituídos ao meu gabinete para retorno à pauta com as correções necessárias, uma vez que atuo nos termos do art. 152 do Regimento Interno. 
A DECISÃO RECORRIDA
O Tribunal decidiu: 
'9.1. com fulcro nos arts. 1º, inciso I; 16, inciso III, alínea 'c'; 19, caput; e 23, inciso III, da Lei 8.443/1992, julgar irregulares as contas do Sr. Gildivan Lopes da Silva e condená-lo ao pagamento da quantia especificada a seguir, atualizada monetariamente e acrescida dos juros de mora, calculados a partir da data indicada, até a data da efetiva quitação, fixando-lhe o prazo de 15 (quinze) dias, a contar da notificação do presente acórdão, para que comprove, perante o Tribunal, o recolhimento do débito aos cofres do Tesouro Nacional, nos termos do art. 214, inciso III, alínea 'a', do Regimento Interno do TCU;
	Valor histórico (R$) 
	Data da ocorrência

	60.000,00
	3/1/2001

9.2. autorizar, desde logo, a cobrança judicial da dívida, caso não atendida a notificação, nos termos do art. 28, inciso II, da Lei 8.443/1992;
9.3. autorizar o pagamento parcelado da dívida, caso requerido, em até 36 (trinta e seis) parcelas mensais e consecutivas, nos termos do art. 26 da Lei 8.443/1992, c/c o art. 217 do Regimento Interno do TCU, fixando o vencimento da primeira parcela em 15 (quinze) dias, a contar do recebimento da notificação do acórdão, e o das demais a cada 30 (trinta) dias, devendo incidir sobre cada parcela os respectivos encargos, na forma prevista na legislação em vigor;
9.4. alertar o responsável de que a falta de comprovação do recolhimento de qualquer parcela importará no vencimento antecipado do saldo devedor, nos termos do § 2º do art. 217 do Regimento Interno do TCU;
9.5. remeter cópia do presente acórdão, acompanhado do relatório e voto que o fundamentam, à Procuradoria Regional da República no Estado da Paraíba, para as providências cabíveis, nos termos do § 7º, in fine, do art. 209 do Regimento Interno do TCU.'
A ADMISSIBILIDADE
A Secretaria de Recursos (Serur) concluiu por que o recurso fosse conhecido, nos termos do art. 32, I e do art. 33 da Lei n.º 8.443, de 1992, c/c o art. 285 do Regimento Interno (peça 27) . 
O PRONUNCIAMENTO DA UNIDADE TÉCNICA 
Com fundamento no art. 1º, § 3º, inciso I, da Lei nº 8.443, de 1992, transcrevo excerto do exame da matéria tratada nos autos à peça 31, com a anuência do titular da Secretaria de Recursos (Serur) à peça 33.
 "INTRODUÇÃO
1. Trata-se de recurso de reconsideração (peça 22) interposto por Gildivan Lopes da Silva contra o Acórdão 7604/2017-TCU-Segunda Câmara (peça 15) , que apresenta o seguinte teor:
'9.1. com fulcro nos arts. 1º, inciso I; 16, inciso III, alínea 'c'; 19, caput; e 23, inciso III, da Lei 8.443/1992, julgar irregulares as contas do Sr. Gildivan Lopes da Silva e condená-lo ao pagamento da quantia especificada a seguir, atualizada monetariamente e acrescida dos juros de mora, calculados a partir da data indicada, até a data da efetiva quitação, fixando-lhe o prazo de 15 (quinze) dias, a contar da notificação do presente acórdão, para que comprove, perante o Tribunal, o recolhimento do débito aos cofres do Tesouro Nacional, nos termos do art. 214, inciso III, alínea 'a', do Regimento Interno do TCU;
	Valor histórico (R$) 
	Data da ocorrência

	60.000,00
	3/1/2001

9.2. autorizar, desde logo, a cobrança judicial da dívida, caso não atendida a notificação, nos termos do art. 28, inciso II, da Lei 8.443/1992;
9.3. autorizar o pagamento parcelado da dívida, caso requerido, em até 36 (trinta e seis) parcelas mensais e consecutivas, nos termos do art. 26 da Lei 8.443/1992, c/c o art. 217 do Regimento Interno do TCU, fixando o vencimento da primeira parcela em 15 (quinze) dias, a contar do recebimento da notificação do acórdão, e o das demais a cada 30 (trinta) dias, devendo incidir sobre cada parcela os respectivos encargos, na forma prevista na legislação em vigor;
9.4. alertar o responsável de que a falta de comprovação do recolhimento de qualquer parcela importará no vencimento antecipado do saldo devedor, nos termos do § 2º do art. 217 do Regimento Interno do TCU;
9.5. remeter cópia do presente acórdão, acompanhado do relatório e voto que o fundamentam, à Procuradoria Regional da República no Estado da Paraíba, para as providências cabíveis, nos termos do § 7º, in fine, do art. 209 do Regimento Interno do TCU.'
HISTÓRICO
2. A presente tomada de contas especial foi instaurada pelo Ministério do Esporte, em face de Gildivan Lopes da Silva, ex-Prefeito do Município de São José de Caiana/PB, em razão de irregularidades na aplicação de recursos do Convênio 723/1999, destinado à construção de quadra poliesportiva.
2.1. O Concedente considerou que o responsável 'não apresentou os comprovantes fiscais, extrato bancário da conta corrente específica, Termo de Recebimento da Obra e Termo Aditivo do contrato celebrado com a empresa prestadora dos serviços'.
2.2. Neste Tribunal, entendeu-se que o ex-prefeito se encontrava 'em mora com o dever legal de comprovar a boa e regular aplicação dos recursos que lhe foram confiados' e que são imprescritíveis as ações de ressarcimento em favor do erário. Apesar disso, foi reconhecida, no item 11 do Voto condutor do acórdão condenatório, a prescrição da pretensão deste Tribunal para aplicar multa ao responsável.
2.3. Examina-se, nesta oportunidade, o recurso de reconsideração (peça 22) interposto pelo ex-prefeito.
EXAME DE ADMISSIBILIDADE
3. Ratifica-se a proposta de conhecimento do recurso, com efeito suspensivo, formulada nos exames de peça 27-28 e acolhida pelo Relator, Ministro José Múcio Monteiro, conforme Despacho de peça 30.
EXAME DE MÉRITO
4. Delimitação do recurso
4.1. O recurso versa sobre:
a) prescrição;
b) responsabilidade do prefeito antecessor.
5. Da análise da prescrição
 Razões recursais
5.1. O recorrente alega que sua condenação é indevida porque operou-se a prescrição, destacando que, de acordo com o Acórdão 1441/2016-TCU-Plenário, a prescrição da pretensão punitiva perante esta Corte subordina-se ao prazo geral de prescrição do art. 205 do Código Civil, contado a partir da ocorrência da irregularidade sancionada, e a última liberação dos recursos ocorreu em 2000 e sua citação ocorreu apenas em 2017.
Análise
5.2. A prescrição perante este Tribunal de Contas segue regras distintas a depender da natureza da condenação. Quanto ao débito, é pacífico que é imprescritível. A Súmula 282 desta Corte estabelece que 'As ações de ressarcimento movidas pelo Estado contra os agentes causadores de danos ao erário são imprescritíveis'. 
5.3. Quanto às punições, o entendimento é outro. O Acórdão 1441/2016-TCU-Plenário uniformizou a jurisprudência deste Tribunal quanto à questão, deixando assente que 'a pretensão punitiva do Tribunal de Contas da União subordina-se ao prazo geral de prescrição indicado no art. 205 do Código Civil', sendo 'contada a partir da data de ocorrência da irregularidade sancionada, nos termos do art. 189 do Código Civil'. 
5.4. A distinção tem cabimento porque, como destacado no voto proferido pelo Ministro Benjamin Zymler, punições e, em particular, multas, 'não possuem natureza ressarcitória e não podem ser vistas como substitutas do débito para fins da efetivação do ressarcimento ao erário'.
5.5. Desse modo, a prescrição alcançaria apenas as punições aplicadas pelo Tribunal ao recorrente. Ocorre que o acórdão recorrido já reconheceu essa prescrição, como consignado no item 11 do seu Voto condutor. 
5.6. Como consequência, nenhuma punição foi aplicada, de modo que o argumento não ataca os fundamentos da condenação. O recorrente foi notificado sobre a constatação de irregularidades em 12/4/2013 (peça 4, p. 124) . O lapso de mais de dez anos entre os atos tidos por irregulares e a comunicação ao responsável já obstou a imputação de multa.
6. Da análise da Responsabilidade do Antecessor
 Razões Recursais
7. O recorrente entende que a responsabilidade discutida nestes autos é do prefeito que o antecedeu, pois a liberação dos recursos foi feita durante o mandato do antecessor, e o Acórdão 9439/2016-TCU-Segunda Câmara considerou que 'mesmo que no Termo de Convênio houvesse previsão de que o prazo para a apresentação da prestação de contas dos recursos ultrapassaria sua gestão, a prudência recomendava a quitação das obrigações outrora assumidas perante o Ministério da Integração Nacional'.
Análise
7.1. De acordo com o extrato bancário de peça 4, p. 5, a conta específica do convênio não tinha saldo em 29/12/2000. Além disso, recebeu os recursos de que versam estes autos em 4/1/2001. Na ocasião, o prefeito antecessor já não era responsável pelo Executivo Municipal. 
7.2. Além disso, as movimentações da conta iniciaram-se em agosto de 2001, dentro da gestão do recorrente, quando também assinou contrato, em 23/2/2001, visando a execução convenial (peça 4, p. 19) .
7.3. O que se verifica, portanto, é que o recorrente, e não o seu antecessor, foi efetivo gestor dos recursos. Desse modo, a responsabilidade foi devidamente apurada e não cabe sua transferência ao prefeito anterior.
7.4. O julgamento pelo Acórdão 9439/2016-TCU-Segunda Câmara versou sobre situação amplamente diversa. Naquele caso, o prefeito antecessor foi efetivo gestor dos recursos e a sucessora comprovou a adoção de medidas judiciais em face da impossibilidade de prestar contas ante a falta de documentação legada.
CONCLUSÃO
8. Da análise antecedente, decorre que o débito é imprescritível, nos termos da Súmula 282 desta Corte. Além disso, a condenação do recorrente não é indevida em razão de a aplicação da totalidade dos recursos ter ocorrido em sua gestão, razão pela qual a responsabilidade que lhe foi imputada não pode ser atribuída ao prefeito que o antecedeu.
PROPOSTA DE ENCAMINHAMENTO
9. Ante o exposto, submetem-se os autos à consideração superior, propondo-se, com fundamento nos arts. 32, I, e 33 da Lei 8.443/1992:
 a)  conhecer do recurso de reconsideração interposto por Gildivan Lopes da Silva contra o Acórdão 7604/2017-TCU-Segunda Câmara e, no mérito, negar-lhe provimento;
 b)  encaminhar os autos à Secex/PB para dar ciência da decisão ao recorrente e adotar as demais providências previstas no art. 54 da Resolução-TCU 259/2014."
O PRONUNCIAMENTO DO MINISTÉRIO PÚBLICO 
O Ministério Público acompanhou a proposta oferecida pela unidade técnica (peça 34) .
É o relatório.

Arthur Martins Marques Navarro (OAB/PB 19.341).

Procurador Sérgio Ricardo Costa Caribé.

TOMADA DE CONTAS ESPECIAL. CONVÊNIO. AUSÊNCIA DE COMPROVAÇÃO DA BOA E REGULAR APLICAÇÃO DOS RECURSOS. IRREGULARIDADE DAS CONTAS. RECURSO DE RECONSIDERAÇÃO. IMPRESCRITIBILIDADE DO DÉBITO. AUSÊNCIA DE RESPONSABILIDADE DO PREFEITO ANTERIOR. CONHECIMENTO. NEGATIVA DE PROVIMENTO.

TOMADA DE CONTAS ESPECIAL (TCE)

Secretaria de Recursos (Serur).

Atuo nos autos por força do art. 152 do Regimento Interno.
2.	Trata-se de recurso de reconsideração interposto por Gildivan Lopes da Silva, ex-prefeito municipal de São José de Caiana/PB, contra o Acórdão 7604/2017-TCU-Segunda Câmara, da relatoria do Ministro Aroldo Cedraz, que, entre outras providências, julgou irregulares suas contas especiais e o condenou ao pagamento de débito, em decorrência de irregularidades na aplicação de recursos do Convênio 723/1999, firmado entre o Ministério do Esporte e aquela municipalidade para a construção de uma quadra poliesportiva.
3.	O recorrente invocou, em síntese, a existência de prescrição, e afirma que eventual responsabilidade seria de seu antecessor, uma vez que o convênio foi firmado em 1999, ao passo que seu mandato somente se iniciou no ano de 2001.
4.	A Secretaria de Recursos (Serur) e o Ministério Público junto ao TCU (MPTCU) manifestam-se pelo conhecimento e negativa de provimento ao recurso.
5.	Manifesto-me de acordo com os pareceres.
6.	Equivoca-se o recorrente quanto aos efeitos da jurisprudência firmada pelo Tribunal no que se refere ao prazo decenal para a extinção da pretensão punitiva. Nos termos da referida jurisprudência, a aplicação de sanções estaria prescrita após o transcurso do prazo de dez anos. Ocorre que a obrigação de ressarcimento de débitos não se caracteriza como sanção, sendo, assim, imprescritível.
7.	Observe-se que, em consonância com a jurisprudência invocada pelo recorrente, não lhe foi imputada multa, exatamente pela observância da arguida prescrição.
8.	Relativamente à responsabilidade, também não lhe assiste razão. Embora o convênio tenha sido assinado em 30/12/1999, os recursos foram integralmente liberados por meio de ordem bancária emitida em 29/12/2000, somente creditada na conta corrente bancária em 3/1/2001 (peça 3, p. 48) , ou seja, já em seu período de gestão.
	Ante o exposto, voto por que seja adotado o acórdão que submeto à apreciação deste Colegiado.
TCU, Sala das Sessões Ministro Luciano Brandão Alves de Souza, em 9 de abril de 2019.
RAIMUNDO CARREIRO 
Relator